【裁判字號】    89,易,5097
【裁判日期】    900430
【裁判案由】    詐欺
【裁判全文】
臺灣高雄地方法院刑事判決                        八十九年度易字第五九七號
    公  訴  人  臺灣高雄地方法院檢察署檢察官
    被      告  林峰億
    被      告  乙○○
右列被告因詐欺案件，經檢察官提起公訴（八十八年度偵續字第三七○號），本院判
決如左：
    主  文
林峰億、乙○○均無罪。
    理  由
一、公訴意旨如附件起訴書所載。
二、按犯罪事實應依證據認定之，無證據不得推定其犯罪事實。又不能證明被告犯罪
    者，應諭知無罪之判決，刑事訴訟法第一百五十四條、第三百零一條第一項分別
    定有明文。又事實之認定，應憑證據，如未能發現相當證據，或證據不足以證明
    ，自不能以推測或擬制之方法，以為裁判基礎（最高法院四十年台上字第八六號
    判例參照）。再告訴人之告訴，本以使被告受刑事訴追為目的，故其陳述是否與
    事實相符，自應調查其他證據，以資審認，苟其所為攻擊之詞，尚有瑕疵，則在
    此瑕疵未予究明以前，即不能遽採為斷罪之基礎（最高法院六十九年台上字第一
    五三一號判例參照）。另按認定犯罪事實，所憑之證據，雖不以直接證據為限，
    間接證據亦包括在內，然無論直接或間接證據，其為訴訟上之證明，須於通常一
    般之人均不致於有所懷疑，而得確信其為真實之程度者，始得據之為有罪之認定
    ，倘其證明尚未達到此一程度，而有合理性懷疑之存在時，即無從為有罪之認定
    ，此亦有最高法院七十六年台上字第四九八六號判例可資參照。再者，刑法第三
    百三十九條第一項詐欺罪之成立，以意圖為自己或第三人不法之所有，以詐術使
    人將本人或第三人之物交付為要件，若行為人所用方法，不能認為詐術，亦不致
    使人陷於錯誤，則不得遽以該罪相繩（最高法院四十六年台上字第二六○號判例
    ）。復按刑法第三百三十九條之詐欺罪，係以行為人於客觀上施用詐術使人陷於
    錯誤，並於行為之初，即已意圖為不法之所有或意圖得財產上之不法利益，為其
    構成要件。故如依積極證據足可証明行為人確係意圖不法所有時，固得論以刑法
    第三百三十九條之罪，倘若行為人施詐時之意圖尚有存疑，依調查之結果復不足
    以認定其自始具有上述主觀犯罪構成要件，即不能概對被告繩以刑事責任。況民
    事債務當事人間，若有未依債務本旨履行給付之情形，在一般社會經驗而言，原
    因非一；其因不可歸責之事由無法給付，或因合法得對抗他造主張抗辯而拒絕給
    付，甚至債之關係成立後，始行惡意遲延給付皆有可能，非必出於自始無意給付
    之詐欺犯罪一端。又刑事被告依法不負自證無罪之義務。苟無足以證明其在債之
    關係發生時，自始即具有不法所有意圖之積極證據，亦僅能令負民事之遲延給付
    責任，依刑事訴訟法第一百五十四條之規定，尚不得據此債信違反之客觀情事而
    推定被告自始即有詐欺取財或詐欺得利之犯意。
三、公訴人認被告林峰億（公訴人誤載為甲○○）、乙○○涉嫌刑法第三百三十九條
    第一項之詐欺犯行無非以告訴人達華印刷品有限公司（以下簡稱達華公司）代理
    人丁○○之指述，及其所提出之銷貨明細表、出貨單、票據暨退票理由單等其論
    據。惟訊據被告林峰億、乙○○均堅決否認有何詐欺犯行，林峰億辯稱：伊在燊
    陽實業有限公司（下稱燊陽公司）擔任業務工作，聽從公司實際經營負責人亦即
    伊父親林星輝之交代辦事，告訴人公司是他人介紹來的，記得好像伊有電話叫過
    貨，時間很久，不很記得，公司財務非伊處理，伊母親是名義負責人，因公司是
    伊母親為名義負責人，開票才由伊母親為之，伊不過問、也不負責有關公司盈虧
    營運，不知為何無法清償等語。被告乙○○辯稱：自八十六年底就在家中帶孩子
    ，公司業務營運一向由伊先生負責，以前沒見過告訴人，開票時才知道有告訴人
    這家公司，亦不知為何會找告訴人訂製印刷品貼紙，伊先生叫伊去公司開票，伊
    才去公司，其餘時間都在家裡，公司之事係伊先生負責等語。
四、經查：
（一）本件被告與告訴人之交易係透過告訴人之遠親丙○○之介紹，丙○○係燊陽公
      司之職員等情，此為雙方所是認，並經證人丙○○於本院結證明確，是告訴人
      既係經由自己之親戚介紹認識被告所屬之燊陽公司，已難謂被告有主動找尋未
      曾交易過之對象，並趁其不明瞭公司財務之時而加以施詐之詐財行徑，告訴代
      理人雖稱林峰億曾向伊公司電話聯繫叫貨，但沒見過乙○○，係至公司取票時
      始見過面等語。是被告乙○○既係事後始前往開立票據，亦難認與本件委託製
      作貼紙之買賣有何關連或曾對何人施用詐術可言。
（二）被告公司因係製作魚鬆等類產品出售，而需用加貼標籤宣傳標示，因自八十六
      年十一月間起至八十七年二月間，陸續委請告訴人製作合於產品標示之貼紙或
      優良廠商標誌，於八十六年年底計委作印刷物價值約三萬五千五百九十五元，
      八十七年一月間委作印刷物約十三萬七千四百四十元元，而八十七年二月則委
      製貼紙等計五萬三千五百四十元，除僅給付第一筆三萬五千五百九十五元之帳
      款外，其餘尚未清償，此固經雙方所不否認，亦有估價單、帳冊在卷等為憑，
      自堪信為真實，是被告尚非全然不予清償。
（三）另證人林星輝於本院結證稱：伊為公司實際負責人，而乙○○僅於公司必須開
      票給廠商時才前來公司開立票據，至於林峰億係伊兒子，在業務上均聽命於伊
      ，向告訴人訂購貼紙標籤係因為公司有產品要出售，當然必須用到貼紙標明，
      並非蓄意向告訴人詐取貼紙使用。燊陽公司原於高雄縣橋頭鄉○○村○○路忠
      孝巷二十八號設立魚鬆加工廠，然因魚腥味惡臭之環保問題，經鄉公所於八十
      六年七月間拆除廠房，致公司損失上千萬元，公司原係優良廠商，雖遭遇被拆
      廠且機器設備遭租賃公司搬走或被他人竊走，仍希望東山再起，才繼續小本經
      營，伊原成立燊達公司，伊承認燊達公司在八十六年十月即有退票拒絕往來記
      錄，但大家仍須維生，故公司改名為燊陽，並改伊太太乙○○為負責人，另外
      領票使用，但實際仍由伊負責業務、財務等語。並提呈抗議拆廠之剪報一紙、
      八十六年十二月間領得消費金牌獎之中華民國消費者協會證書一張等在卷足考
      。查燊陽公司曾於八十六年六月間向中租迪和租賃股份有限公司承租機器生財
      器具，但因燊陽公司所簽發之支票無法如期兌現，該租賃公司乃聲請本院強制
      執行取回標的，而因竟無法取回租賃物，因而對林星輝提出侵佔之訴訟，此有
      台灣高雄地方法院檢察署八十九年度偵字第二六四四二號起訴書一紙為憑，再
      者，燊陽公司、燊達公司因積欠租賃公司債款，故其公司生產之魚鬆製品因而
      遭扣押並拍賣，此亦有本院八十七年高敬民修八十七執字第一二二六○號通知
      書一紙在卷，觀扣押產品之附表，其魚鬆製品以一箱十二罐計，計約一千一百
      餘箱，另一箱以二十四包計者，亦約計有六十餘箱，因法院拍賣價格一般均低
      於市價甚多，故林星輝稱被強制拆廠後，損失上千萬，又無法給付租賃公司，
      發生週轉困難，產品遭扣押賤賣等語，尚非全然無憑。
（四）燊達公司固曾於八十六年十月間因存款不足而退票，又因無法註銷退票而遭拒
      絕往來，此有彰化商業銀行南高雄分行九十年四月三日彰南高字第五五九號函
      暨支票往來明細表為憑，然燊達公司既係經營魚鬆類製品為業，被告又係家族
      企業，此觀燊陽公司股東名單即知，而林星輝等人意欲從新出發故而再申辦營
      業登記並改由其妻子乙○○擔任名義負責人，公司並改名為燊陽公司，此亦為
      人之常情，蓋燊達公司縱經事業挫敗，但不表示林星輝、乙○○等人即不能東
      山再起繼續經營相同行業。再查，燊陽公司係自八十七年二月二日開始有退票
      記錄，八十七年三月二十三日被拒絕往來，此有彰化銀行南高雄分行九十年二
      月九日彰南高字第二四六號函暨存款往來明細記錄在卷為憑，縱燊陽公司未能
      支撐許久渡過經濟危機，然燊陽公司向告訴人製作貼紙時，該公司既無拒絕往
      來後又開票之情事，況需用印刷貼紙係因燊陽公司有其他廠商向其訂購產品，
      其銷售貨品自然必須貼用標示產品之印刷品，因而向告訴人訂製，並將貼紙用
      於產品標示，自屬正當使用，故亦難認有何詐欺印刷貨品之犯意，況林峰億係
      林星輝之子，在公司內僅負責處理業務，既聽命於公司負責人林星輝，衡情對
      公司盈虧財務亦無置喙餘地。而乙○○更僅係名義負責人，與告訴人公司並無
      接觸，自無利用訂製產品時加以施詐之處，亦可認定。
（五）告訴代理人丁○○固指述被告係惡意不清償，目前仍有在做生意，在漢神百貨
      曾看過燊陽公司之魚鬆製品在櫃上販賣，且被告向其他印刷廠例如山原印刷有
      限公司亦接續在委託印製印刷品，經向同行探知，都是以現金交易，卻故意不
      清償告訴人達華公司云云。然被告縱事後有如告訴人所言之惡意拒不清償且惡
      語相向，但債之關係於成立後，始行惡意之遲延給付，亦不得推論其自始即存
      有行詐之意圖。末查，燊陽公司於與告訴人交易後雖無法如期清償，或最後一
      次叫貨時間距離退票日、票據拒絕往來日相近縱為事實，然本案中實無證據顯
      示被告於訂貨時已確知其已失清償能力。實際之公司負責人林星輝雖坦認公司
      財務有危機之事實，姑不論林峰億、乙○○是否知情，然其因客戶叫貨，而寄
      望出貨後有所營收、挽回經濟頹勢，因而向告訴人訂製附加於產品上之貼紙，
此或係林星輝欲藉由購入該貼紙黏貼於公司售出之魚鬆製品以改善公司財務狀
      況，此在商場上比比皆是，且其確信售貨後應有收入，公司財務狀況尚未至絕
      境，亦難認自始即心存詐意。
（六）刑法上之詐欺罪，必行為人主觀上有不法所有之意圖，客觀上有施用詐術使人
      陷於錯誤之行為，始足當之。而民事法律行為成立債之關係者，在債權人與債
      務人之間，根據一般交易常態，恆不待對造當事人另為表示，當然期待他方依
      誠信原則履行，此觀諸民法第二百十九條規定意旨自明，不生因他方表示必將
      履約而陷於錯誤之問題。故以債務不履行之客觀結果，推斷違約當事人是否同
      時涉嫌詐欺犯罪之情形，除非被告已自白具有犯意自承犯行，或依其他積極證
      據足認被告確係假藉民事違約手段從事刑事詐欺行為外，尚不得以債務人曾經
      申明依約履行，或事後聲明願意賠償因故未能做到而遽指其自始有施行欺罔而
      謀取不法利益。是本件僅屬民事糾葛，雖本案債務糾葛已遷延數年屬實，而被
      告亦乏具體解決方案甚至是清償之誠意，然亦不能遽將被告繩以刑法詐欺之罪
      名。此外復查無其他積極證據足證被告有何公訴人所指之詐欺犯行，不能證明
      被告犯罪，依法應為無罪之諭知。
      據上論斷，應依刑事訴訟法第三百零一條第一項，判決如主文。
中    華    民    國       九十       年       四       月     三十     日
                                  臺灣高雄地方法院刑事第三庭
                                      法  官  簡  志  瑩
右正本證明與原本無異。
如不服本判決，應於判決送達後十日內，向本院提出上訴狀。
                                      書記官  林  宜  正
中    華    民    國       九十       年       五       月      一      日


司法院資訊處製作；財團法人民間司法改革基金會備份。
